【裁判字號】    90,再,28
【裁判日期】    901112
【裁判案由】    清償債務
【裁判全文】
臺灣高等法院臺中分院民事裁定  九十年度再字第二十八號
再審聲請人  甲○○
再審相對人  臺灣中小企業銀行股份有限公司南投分行
法定代理人  白松柏
右抗告人因與相對人間清償債務事件，對於中華民國九十年七月三日本院九十年度抗
字第六七八號所為裁定提起再審，本院裁定如左：
      主    文
臺灣南投地方法院九十年度再更字第一號裁定暨本院九十年度抗字第六七八號確定裁
定均廢棄，並發回臺灣南投地方法院。
再審及再審前第一、二審抗告訴訟費用由再審相對人負擔。
      理    由
一、本件聲請再審意旨略稱：查原審法院八十九年度再字第八號於民國（下同）八十
    四年五月二十六日之裁定，係因再審聲請人未依期限繳納裁判費，而駁回再審聲
    請人之訴。然前開命期限繳納裁判費之送達不合法，再審聲請人以此理由向原審
    法院聲請再審，原審法院未察駁回再審聲請人之聲請，迭經抗告亦遭駁回確定，
    均有未洽，據此請求廢棄原裁定，為其聲請再審理由。
二、按送達於應受送達人之住居所、事務所或營業所行之。但在他處會晤應受送達人
    時，得於會晤處所行之。送達於住居所、事務所或營業所不獲會晤應受送達人者
    ，得將文書付與有辨別事理能力之同居人或受僱人。送達，不能依前二條規定為
    之者，得將文書寄存送達地之自治或警察機關，並作送達通知書，黏貼於應受送
    達人住居所、事務所或營業所門首，以為送達，民事訴訟法第一百三十六條第一
    項、第一百三十七條第一項、第一百三十八條分別定有明文。查本件再審聲請人
    於八十九年八月十四日向原審法院對於八十四年度促字第一四○二號支付命令聲
    請再審，未據繳納裁判費，原審法院於同年八月二十一日裁定命其補繳，惟該命
    補繳之裁定誤寄於再審相對人之送達代收人林炳坤之住處，而未合法送達於再審
    聲請人，原審法院未察，並於同年九月二十五日以再審聲請人之聲請不合法為由
    予以駁回，並將該駁回之裁定囑託郵務機關送達於再審聲請人之住居所，因未獲
    會晤本人亦無法將文書付與其同居人或受僱人，乃於同年十月五日將駁回再審聲
    請之裁定寄存於轄區內臺北市政府警察局大安分局羅斯福路派出所，並作送達通
    知書，黏貼於應受送達人之住居所等情，有原審法院附卷之送達證書可稽。本院
    援依前開規定，認原審法院所為寄存送達於法並無不合，自應於是日發生送達之
    效力，並於同年月二十日確定，再審聲請人之提起再審顯已逾法定三十日之不變
    期間為由據以駁回再審聲請人之抗告。惟查，本件再審聲請人已於同年九月二十
    七日，將其住居所遷移至「臺北市○○區○○里○○○路○段一巷十弄六號四樓
    」，此有再審聲請人所提戶籍謄本附卷可查。據此，原審法院於同年九月二十五
    日以再審聲請人之聲請不合法為由予以駁回，並將該駁回之裁定囑託郵務機關送
    達於再審聲請人之住居所，惟因再審聲請人之住居所於送達前業已遷移，致無法
    於再審聲請人，因而原審法院於同年十月五日將駁回再審聲請寄存於轄區內臺北
    市政府警察局大安分局羅斯福路派出所，自不發生寄存送達之效力。
三、按裁定已經確定，而有第四百九十六條第一項或第四百九十七條之情形者，得準
    用再審之規定，聲請再審。又再審之訴，應於三十日之不變期間內提起。前項期
    間，自判決確定時起算。但再審之理由知悉在後者，自知悉時起算，民事訴訟法
    第五百零七條、第五百條第一項、第二項定有明文。次按，提起民事再審之訴，
    應於三十日之不變期間內為之，民事訴訟法第五百條第一項定有明文。當事人以
    有同法第四百九十六條第一項第一款適用法規顯有錯誤之情形提起再審之訴，應
    認此項理由於裁判送達時當事人即可知悉，而據以計算是否逾三十日之不變期間
    。查本件再審聲請人對於原審法院清償債務事件提起再審之訴，經原審法院以九
    十年度再更字第一號裁定駁回再審聲請人之訴。經再審聲請人提起抗告，亦經本
    院以九十年度抗字第六七八號抗告駁回確定。揆諸前開說明，本件應送達於再審
    聲請人之訴訟文書，均未合法送達於再審聲請人，自不發生送達效力，惟因前開
    裁判形式已確定，再審聲請人自得依再審程序，以資救濟（司法院大法官會議釋
    字第一三五號、第二七一號解釋參照）。次查，當事人以有民事訴訟法第四百九
    十六條第一項第一款適用法規顯有錯誤之情形提起再審之訴，經合法送達於當事
    人時，其不變期間應自裁判送達於當事人知悉時起算，本件應送達於再審聲請人
    之訴訟文書，既未經合法送達於再審聲請人，惟原確定裁定均認定已合法送達而
    據以駁回其再審之聲請，自有適用法規顯有錯誤之情形，揆諸前開說明，再審聲
    請人知悉裁判內容，應自再審聲請人於八十九年十一月八日向原審法院聲請閱覽
    卷宗，而於原審法院准再審聲請人閱覽是項卷宗之翌日起，計算再審之訴不變期
    間（加計在途期間），則再審聲請人於同年十二月七日提起再審之訴，尚未逾前
    開不變期間，則再審聲請人所提之再審之訴，並非不合法。原審法院及本院未察
    及於此，遽駁回再審聲請人再審之聲請，於法尚有未洽，應由本院廢棄本院九十
    年度抗字第六七八號確定裁定，及原審法院九十年度再更字第一號裁定，且為維
    護審級利益，本件應發回原審法院更為審理。
四、據上論結，本件再審之訴為有理由，依民事訴訟法第五百零七條、第五百零五條
    、第四百九十二條第二項、第九十五條、第七十八條裁定如主文。
中      華      民      國    九十      年     十一     月     十二     日
~B1民事第二庭審判長法  官  童有德
~B2                法  官  翁芳靜
~B3                法  官  黃永泉
右為正本係照原本作成。
如不服本裁定應於裁定送達後十日內向本院提出抗告理由狀（須按他造人數附具繕本
），並繳納抗告裁判費新台幣肆拾伍元及送達用雙掛號郵票拾份（每份拾肆元）。
~B                書記官  林玉惠
中      華      民      國    九十      年     十一     月     十四     日
                                                                        Ｈ


司法院資訊處製作；財團法人民間司法改革基金會備份。
